ACORDAO-COMPLETO-2490014

ACÓRDÃO 2291/2021 ATA 37/2021 - PLENÁRIO

VISTOS, relatados e discutidos estes autos de relatório de auditoria nas obras de construção do Canal Adutor Vertente Litorânea, no âmbito do Fiscobras 2011,
ACORDAM os Ministros do Tribunal de Contas da União, reunidos em Sessão do Plenário, diante das razões expostas pelo Relator, em:
9.1. acolher as razões de justificativa apresentadas por Francisco Jácome Sarmento;
9.2. rejeitar as razões de justificativa apresentadas por Maria Navegante da Silva;
9.3. com fundamento no art. 58, inciso II, da Lei 8.443/1992, aplicar a Maria Navegante da Silva multa no valor de R$ 10.000,00 (dez mil reais) , atualizado monetariamente desde a data do presente acórdão até a do efetivo recolhimento, se for pago após o vencimento, na forma da legislação vigente, fixando o prazo de 15 (quinze) dias, a contar do recebimento da notificação, para que seja comprovado, perante este Tribunal, o recolhimento da quantia ao Tesouro Nacional, nos termos do art. 23, inciso III, alínea "a", da referida Lei, c/c o art. 214, inciso III, alínea "a", do Regimento Interno do TCU;
9.4. com fundamento no art. 26 da Lei 8.443/1992, autorizar, se requerido, o pagamento da importância devida em até 36 (trinta e seis) parcelas mensais e consecutivas, fixando o prazo de 15 (quinze) dias, a contar do recebimento da notificação, para que seja comprovado, perante este Tribunal, o recolhimento da primeira parcela, e de 30 (trinta) dias, a contar da parcela anterior, para que seja comprovado o recolhimento das demais parcelas, devendo incidir sobre cada valor mensal os devidos acréscimos legais, na forma prevista na legislação vigente, além de alertar que a falta de comprovação do recolhimento de qualquer parcela importará no vencimento antecipado do saldo devedor, nos termos do art. 217 do Regimento Interno do TCU;
9.5. com fundamento no art. 28 da Lei 8.443/1992, autorizar, desde logo, a cobrança judicial das dívidas, caso não atendida a notificação;
9.6. dar ciência deste acórdão ao Ministério do Desenvolvimento Regional, a Secretaria de Estado da Infraestrutura, dos Recursos Hídricos e do Meio Ambiente do Estado da Paraíba e aos responsáveis;
9.7. autorizar a Secretaria de Infraestrutura Hídrica, de Comunicações e de Mineração (SeinfraCOM) a efetuar o monitoramento determinado pelo subitem 9.3 do Acórdão 3213/2014-TCU-Plenário no âmbito do processo Processo 021.960/2021-6.

Relatório de auditoria nas obras de construção do canal adutor Vertente Litorânea. Análise de audiências relacionadas a indícios de irregularidade no procedimento licitatório de contratação das obras principais.

Secretaria de Estado da Infraestrutura, dos Recursos Hídricos e do Meio Ambiente do Estado da Paraíba (Seirhma/PB); Ministério do Desenvolvimento Regional.

3. Interessados/Responsáveis:
3.1. Responsáveis: Carioca Christiani Nielsen Engenharia S.A. (40.450.769/0001-26); Construtora Queiroz Galvão S.A. (33.412.792/0001-60); Consórcio Construtor Vertente Paraibana (14.421.178/0001-10); Francisco Jacome Sarmento (XXX.655.794-XX); Maria Navegante da Silva (XXX.139.974-XX).

13.1. Ministros presentes: Walton Alencar Rodrigues (na Presidência), Benjamin Zymler, Augusto Nardes, Aroldo Cedraz, Raimundo Carreiro, Bruno Dantas (Relator) e Jorge Oliveira.
13.2. Ministro-Substituto convocado: Augusto Sherman Cavalcanti.
13.3. Ministros-Substitutos presentes: Marcos Bemquerer Costa, André Luís de Carvalho e Weder de Oliveira.

BRUNO DANTAS

Por registrar as principais ocorrências no andamento dos autos até o momento, resumindo os fundamentos das peças acostadas, adoto como relatório, com os ajustes necessários, a instrução da secretaria responsável pela análise do processo (peça 298) , que contou com a anuência do corpo diretivo da unidade (peças 299-300) :
"1. INTRODUÇÃO
1. Trata-se de monitoramento realizado em cumprimento ao item 9.4 do Acórdão 1233/2019-TCU-Plenário (peça 272) , da relatoria do Ministro Bruno Dantas, para verificar o atendimento das determinações endereçadas à atual Secretaria de Estado da Infraestrutura, dos Recursos Hídricos e do Meio Ambiente do Estado da Paraíba (Seirhma/PB) e à Secretaria de Infraestrutura Hídrica, de Comunicações e de Mineração (SeinfraCOM/TCU) , constantes do Acórdão 3213/2014-TCU-Plenário, de relatoria do Ministro Bruno Dantas (peça 173) , parcialmente modificado, em sede de pedidos de reexame, pelo Acórdão 1697/2017-TCU-Plenário, de relatoria do Ministro Aroldo Cedraz (peça 231) .
2. HISTÓRICO
2. Este processo cuidou, originariamente, de auditoria realizada no Ministério da Integração Nacional (MI) , atual Ministério do Desenvolvimento Regional (MDR) , e no Governo do Estado da Paraíba, representado pela Seirhma/PB, cujo objetivo foi fiscalizar as obras do Canal Adutor Vertente Litorânea, no âmbito do Fiscobras 2011.
3. Na ocasião, examinou-se o processo de contratação da execução das obras, a partir dos editais da pré-qualificação 1/2009-Semarh (peça 28) e da concorrência 2/2010-Semarh (peça 27) , cujo objeto foi dividido em três lotes, o primeiro no valor de referência de R$ 362.795.668,17, o segundo R$ 332.093.408,02 e o terceiro R$ 204.046.647,41 que, somados, alcançam o valor de R$ 898.935.723,60. Os dois primeiros foram adjudicados ao Consórcio Acauã, liderado pela Construtora Queiroz Galvão S.A (CNPJ 33.412.792/0001-60) , e o último ao Consórcio Vertente Paraibana, liderado pela empresa Carioca Christiani-Nielsen Engenharia S/A (CNPJ 40.450.769/0001-26) .
4. Impende ressaltar que, à época da fiscalização (janeiro a março/2011) , os Contratos 4, 5 e 6/2011-Semarh, referentes aos lotes 1, 2 e 3, respectivamente, e celebrados, os dois primeiros, em 24/8/2011 e o terceiro em 16/9/2011, ainda não haviam sido formalizados, mas tão somente a adjudicação do objeto.
5. Dos trabalhos, resultaram as seguintes constatações: a) sobrepreço decorrente de preços excessivos frente aos de mercado; b) sobrepreço decorrente de quantitativo inadequado; c) restrição à competitividade da licitação, em virtude de critérios inadequados de habilitação; d) orçamento desacompanhado das composições de todos os custos unitários de serviços; e) inadequação das providências adotadas pela Administração para sanar as interferências que pudessem provocar o atraso da obra; e f) licitação com projeto básico sem aprovação da autoridade competente, conforme consta do relatório de fiscalização (peça 80) .
6. Em relação aos itens 'c' a 'f', a equipe de fiscalização propôs, como encaminhamento, a expedição de ciência à Seirhma/PB, a fim de prevenir a reincidência das falhas. No que tange às ocorrências referentes ao sobrepreço (itens 'a' e 'b' supra) , propôs-se a realização de oitiva dos consórcios vencedores da licitação das obras e do órgão licitante, o que foi acolhido no despacho do Relator (peça 84) . Cabe registrar que os contratos foram celebrados em valores inferiores aos das propostas, com vistas a elidir parte do sobrepreço inicialmente identificado, qual seja, aquele advindo da inadequação de quantitativos.
7. Acatadas apenas as propostas de oitivas pelo Ministro Relator, mediante Despacho (peça 84) , quando da análise das respostas encaminhadas, mediante instrução de 30/11/2012 (peça 107) , registrou-se, no âmbito da fiscalização realizada em 2012 (TC Processo 010.021/2012-4) , que os contratos de execução das obras já haviam sido assinados. O Contrato 4/2011 (lote 1) e Contrato 5/2011 (lote 2) foram firmados em 24/8/2011 e o Contrato 6/2011 (lote 3) em 16/9/2011.
8. Naquela assentada, também foi observado pela unidade técnica que um dos serviços para o qual havia sido identificado sobrepreço, 'escavação de vala em material de 3ª categoria, a qualquer profundidade, com deposição ao lado', apresentava a necessidade de ajustes em sua composição de referência, de tal modo que o seu sobrepreço sofreria elevação em virtude da diminuição do preço referencial de mercado. Desse modo, tornou-se necessário oportunizar novamente à Seirhma/PB e aos consórcios a apresentação de defesa, o que foi acatado pelo Relator (peça 111) .
9. A partir da análise das novas oitivas (peça 164) , concluiu-se que as partes não lograram sanear a irregularidade. Nada obstante, as justificativas apresentadas para os preços de alguns serviços mereceram ser acolhidas, resultando em modificação favorável aos defendentes, remanescendo sobrepreços de R$ 6.241.970,88 (1,78%) , R$ 27.381.294,00 (9,39%) e R$ 11.331.386,80 (6,0%) , respectivamente, para os lotes 1, 2 e 3, alcançando a monta de R$ 44.954.651,68 (5,4%) para o conjunto de lotes.
10. O Relator, em seu voto (peça 175) , a par de novos elementos recebidos após a fase instrutória (peça 171) , reduziu os sobrepreços apurados para os lotes 1 e 2, chegando aos montantes de R$ 4.081.623,73 e R$ 27.006.313,40, respectivamente. A alteração dos valores deveu-se à inclusão do serviço 'escavação mecanizada de 3ª categoria', o qual, embora analisado pela equipe de auditoria, não integrara a amostra que calculou o sobrepreço (peça 175, p. 8-9) .
11. Reproduzem-se, a seguir, as determinações que vieram a compor o Acórdão 3213/2014-TCU-Plenário, de relatoria do Ministro Bruno Dantas (peça 173) :
'9.1 com fundamento no art. 71, IX, da Constituição Federal, e no art. 45 da Lei 8.443/1992, assinar prazo de 15 (quinze) dias para que a Secretaria de Estado dos Recursos Hídricos, do Meio Ambiente e da Ciência e Tecnologia do Estado da Paraíba tome as providências a seu alcance, no âmbito dos Contratos 4/2011-Seirhmact e 5/2011-Seirhmact, firmados com o Consórcio Acauã, e no âmbito do Contrato 6/2011-Seirhmact, firmado com o Consórcio Vertente Litorânea, com vistas a adequar as planilhas orçamentárias de modo a sanear os sobrepreços de R$ 4.081.623,73, R$ 27.006.313,40 e R$ 11.331.386,80, respectivamente; promovendo, inclusive, a compensação dos valores indevidamente pagos, em cumprimento ao disposto no art. 112, § 3º, da Lei 12.017/2009, comprovando, junto a este Tribunal, no prazo de 30 dias, as medidas implementadas;
9.2 orientar a Secretaria do Meio Ambiente, dos Recursos Hídricos e da Ciência e Tecnologia do Estado da Paraíba que, para dar adequado cumprimento ao item 9.1 acima, considere eventuais alterações contratuais, aditivas ou supressivas, que porventura tenham impacto no cálculo do sobrepreço apurado; 
9.3 determinar à Secretaria de Obras Portuárias, Hídricas e Ferroviárias/Segecex que: 
9.3.1. identifique os responsáveis e promova a audiência pelas seguintes irregularidades concernentes ao processo licitatório (procedimento administrativo referente à pré-qualificação 1/2009- Semarh e à Concorrência 2/2010-Semarh) : 
9.3.1.1 sobrepreço em virtude de preços excessivos em relação aos praticados no mercado decorrente de inadequações metodológicas do orçamento base e de inobservância dos dispositivos legais pertinentes, em especial o art. 112, § 3o, da Lei 12.017/2009 (item 3.1 do relatório de fiscalização 28/2011) ; 
9.3.1.2 restrição à competitividade da licitação decorrente de critérios inadequados de habilitação e julgamento, em afronta ao disposto no artigo 37, XXI, da Constituição Federal de 1988, bem como os artigos 3°, 30, §1º, I e §2º, e 31, §2º da Lei 8.666/1993, assim como reiterada jurisprudência desta Corte de Contas (item 3.3 do relatório de fiscalização 28/2011) 
 (...) 
9.4 determinar à Secretaria-Geral de Controle Externo que avalie a conveniência e a oportunidade de promover estudos, inclusive com a participação de outros órgãos/entidades, objetivando a obtenção de custo referencial para a aquisição de tubos de aço destinados a obras de vertentes e adutoras, em face da existência de diversas obras fiscalizadas pelo TCU que utilizam tubos em aço dessa magnitude, bem como da materialidade envolvida, de modo a subsidiar futuros trabalhos de fiscalização.'
12. Em sequência, o Consórcio Acauã e o Consórcio Vertente Paraibana apresentaram pedidos de reexame (peças 185 e 186) , os quais foram conhecidos, suspendendo-se os efeitos do item 9.1 da decisão (peça 203) . O recurso apresentado pela Seirhma/PB (peça 189) , por sua vez, foi considerado intempestivo, conforme Acórdão 1697/2017-TCU-Plenário, de relatoria do Ministro Aroldo Cedraz (peça 231) .
13. De posse dos autos, após despacho do relator à peça 203, a Secretaria de Recursos (Serur) considerou necessário, para o exame de mérito das questões suscitadas, solicitar parecer técnico de unidade do TCU especializada na matéria (peça 207) .
14. O processo, assim, foi remetido à extinta SeinfraHidroFerrovia (sucedida, no que diz respeito a obras hídricas, pela SeinfraCOM) , que apresentou a avaliação requerida (peça 224) . Nela, concluiu que os argumentos apresentados pelos recorrentes foram suficientes para elidir o sobrepreço do contrato 4/2011 (lote 1) . Para os demais, os elementos do recurso não sanearam a irregularidade. Contudo, resultaram na modificação de valores de parte dos serviços, reduzindo os débitos para R$ 22.952.050,05 (7,75%) e R$ 5.245.080,10 (2,69%) , respectivamente, para os contratos 5 e 6/2011 (peça 224, p. 21) .
15. Observou-se que, para a realização do cálculo, o serviço de 'escavação mecanizada de 3ª categoria' foi integrado à amostra dos três lotes, nos moldes do disposto no voto do Acórdão 3213/2014-TCU-Plenário.
16. Com fundamento no parecer, a Serur concluiu pelo parcial acolhimento dos recursos (peça 226) . O Relator concordou com as unidades técnicas, realizando ajuste adicional quanto ao débito do lote 3, considerando que o cálculo havia considerado o valor unitário de R$ 49,95, quando o efetivamente ofertado pelo Consórcio Vertente Paraibana fora de R$ 48,98 (peça 232) .
17. Defendeu, ainda, que o subitem 9.1 do Acórdão 3213/2014-TCU-Plenário, em sua nova redação, decorrente do provimento parcial dos pedidos de reexame, passasse a fazer alusão também aos preços de referência adotados em sede recursal, e não mais somente aos valores absolutos de sobrepreços detectados em cada contrato, tendo em vista que poderiam sofrer alterações quantitativas em razão dos aditivos contratuais subsequentes ao derradeiro cálculo do dano feito nos autos.
18. Transcreve-se a parte dispositiva do Acórdão 1697/2017-TCU-Plenário, de relatoria do Ministro Aroldo Cedraz (peça 231) :
'9.2. conhecer dos Pedidos de Reexame interpostos pelos Consórcios Acauã e Vertente Paraibana, para, no mérito, dar-lhes provimento parcial, de modo a alterar a redação do subitem 9.1 do Acórdão 3213/2014-TCU-Plenário, para que passe a vigorar com o seguinte teor: 
'9.1 com fundamento no art. 71, IX, da Constituição Federal, e no art. 45 da Lei 8.443/1992, assinar prazo de 15 (quinze) dias para que a Secretaria de Estado dos Recursos Hídricos, do Meio Ambiente e da Ciência e Tecnologia do Estado da Paraíba tome as providências a seu alcance, no âmbito do Contrato 5/2011-Seirhmact, firmados com o Consórcio Acauã, e no âmbito do Contrato 6/2011-Seirhmact, firmado com o Consórcio Vertente Litorânea, com vistas a: 
9.1.1. adequar as respectivas planilhas orçamentárias, adotando os valores unitários de referência indicados neste processo à peça 223, p. 1 a 4, e à peça 229, p. 1 e 2;¿
9.1.2. sanear, se for o caso, observado o disposto no subitem 9.2 deste Acórdão, eventuais sobrepreços verificados após a adequação a que se refere o subitem anterior (9.1.1) , quantificados em R$ 22.952.050,05 (Contrato 5/2011-Seirhmact) e R$ 4.525.043,37 (Contrato 6/2011-Seirhmact) levando-se em consideração as alterações contratuais até então noticiadas e conhecidas nos autos; 
9.1.3. na hipótese de confirmação de sobrepreço, promover a compensação dos valores porventura pagos indevidamente, em cumprimento ao disposto no art. 112, § 3o, da Lei 12.017/2009, comprovando, junto a este Tribunal, no prazo de 30 (trinta) dias, as medidas implementadas;'
9.3. manter em seus exatos termos os demais subitens do Acórdão 3213/2014-TCU-Plenário;'
19. Em atendimento às determinações proferidas neste processo, a Seirhma/PB encaminhou ao TCU, mediante a Carta GF 10/2018, de 27/2/2018 (peça 257) , as considerações elaboradas pelo gestor do contrato, acerca do determinado pelo Acórdão 1697/2017-TCU-Plenário (documentação às peças 250-266) .
20. A partir da análise das manifestações apresentadas, mediante instrução à peça 267, constatou-se que o sobrepreço indicado na planilha à peça 223, afeto ao Contrato 5/2011-Seirhmact, foi substancialmente alterado com as modificações introduzidas pelo sexto termo aditivo e pelos reajustamentos realizados desde 2010, razão pela qual foi proposto e acolhido pelo Relator, consubstanciando-se no item 9.2 do Acórdão 1233/2019-TCU-Plenário (peça 272) , considerar em cumprimento a determinação presente no item 9.1 do Acórdão 3213/2014-TCU-Plenário, com redação alterada pelo item 9.2 do Acórdão 1697/2017-TCU-Plenário, em relação ao contrato 5/2011-Serhmact (Lote 2) .
21. Por sua vez, segundo a apontada instrução, o Contrato 6/2011 não se encontra mais vigente, por ter expirado em novembro de 2018, sem aditamento do prazo contratual, razão pela qual foi proposto e acolhido pelo Relator, consubstanciando-se no item 9.1 do Acórdão 1233/2019-TCU-Plenário (peça 272) , considerar prejudicada, por perda de objeto, a determinação presente no item 9.1 do Acórdão 3213/2014-TCU-Plenário, com redação alterada pelo item 9.2 do Acórdão 1697/2017-TCU-Plenário, em relação ao Contrato 6/2011-Serhmact (Lote 3) .
22. Todavia, ainda de acordo com a mencionada instrução (peça 267) , mesmo que não tenha remanescido a constatação de dano ao erário, permaneceu a irregularidade afeta ao orçamento estimativo, tendo sido, porém, afastada a realização de audiência dos responsáveis ante a prescrição da pretensão punitiva do TCU, restando assim superada a determinação presente no item 9.3.1.1 do Acórdão 3213/2014-TCU-Plenário (itens 37-68 daquela instrução) .
23. Já em relação às irregularidades objeto do item 9.3.1.2 do retrocitado acórdão, foi proposta a audiência dos responsáveis, também acolhida pelo Relator Ministro Bruno Dantas e consubstanciada no item 9.3 do Acórdão 1233/2019-TCU-Plenário (peça 272) , nos seguintes termos:
'9.3. realizar, com fundamento no art. 43, inciso II da Lei 8.443/1992, c/c o art. 250, inciso IV, do Regimento Interno/TCU, a audiência dos responsáveis a seguir indicados, para que apresentem razões de justificativa pela prática dos atos impugnados respectivamente especificados, encaminhando-lhes cópia da instrução à peça 267:
9.3.1. Maria Navegante da Silva (...) , na condição de engenheira civil da então Secretaria de Estado do Meio Ambiente, dos Recursos Hídricos e da Ciência e Tecnologia da Paraíba (Semarh) e presidente da Comissão Permanente de Licitação à época dos fatos, por conceber, quando da apreciação das impugnações apresentadas contra o Edital de Pré-Qualificação 1/2009-Semarh, argumentos utilizados em defesa dos requisitos de qualificação técnica restritivos, a despeito dos questionamentos apresentados à época pelos licitantes, acarretando restrição à competitividade, nos termos do subitem 9.3.1.2 do Acórdão 3213/2014-TCU-Plenário, em afronta ao art. 37, inciso XXI, da Constituição Federal/1988, c/c os arts. 3°; 30, § 1°, inciso I, e § 2°; e 31, § 2°, da Lei 8.666/1993;
9.3.2. Francisco Jácome Sarmento (...) , engenheiro civil e Secretário de Estado do Meio Ambiente, dos Recursos Hídricos e da Ciência e Tecnologia da Paraíba à época dos fatos, por acolher os argumentos apresentados em defesa dos requisitos de qualificação técnica restritivos à competitividade, autorizando a continuidade e homologando a Concorrência 2/2010-Semarh, a despeito dos questionamentos apresentados à época pelos licitantes, nos termos do subitem 9.3.1.2 do Acórdão 3213/2014-TCU-Plenário, em afronta ao art. 37, inciso XXI, da Constituição Federal/1988, c/c os arts. 3°; 30, § 1°, inciso I, e § 2°; e 31, § 2°, da Lei 8.666/1993;'
24. Em resposta às audiências, foram recebidas as razões de justificativas do Sr. Francisco Jácome Sarmento (peça 286) e da Sra. Maria Navegante da Silva (peça 294) , que serão o objeto de análise da presente instrução. Também será dada continuidade ao monitoramento do item 9.1 do Acórdão 3213/2014-TCU-Plenário, com redação alterada pelo item 9.2 do Acórdão 1697/2017-TCU-Plenário, em relação ao Contrato 5/2011-Serhmact (Lote 2) .
3. EXAME TÉCNICO
3.1. Razões de justificativa apresentadas pelo Sr. Francisco Jácome Sarmento
25. Nas suas razões de justificativa (peça 286) , o Sr. Francisco Jácome Sarmento, na condição de Secretário da Semarh à época dos fatos, preliminarmente ponderou se não teria sido mais prudente, por parte da equipe de auditoria responsável pela fiscalização realizada no período de 24/1/2011 e 18/3/2011, ter proposto a anulação do processo licitatório ante as irregularidades identificadas, uma vez que ainda não havia ocorrido, como inclusive registrado por aquela equipe no respectivo relatório da fiscalização, a celebração dos contratos, mas tão somente a adjudicação do objeto. Em continuidade, alegou, sucintamente, que:
a) a ele pareceu mais lógico e sensato, na condição de Secretário daquela pasta, ante os recursos a ele apresentados pelas empresas irresignadas, acompanhar os argumentos da Comissão Permanente de Licitação (CPL) que os rejeitaram, partindo do princípio da boa fé dos servidores públicos de carreira de estado, da aptidão e experiência dos mesmos e também do fato deles terem se debruçado por semanas a fio sobre os atestados, uma vez que a irresignação das empresas recaia justamente sobre os critérios de qualificação e sua aplicação às dezenas de atestados apresentados pelas empresas;
b) acatar os argumentos das empresas representaria o desmerecimento ou desmoralização do trabalho daquela CPL e implicaria 'em, no mínimo, quebrar os ritos estabelecidos naquela instituição pública (SEMARH) , destituir os membros da Comissão, nomear outros e, certamente, determinar a elaboração ou modificação do Edital questionado';
c) caso tivesse acatado a posição das empresas e uma delas tivesse posteriormente vencido o certame, tornaria possível seu questionamento futuro por ter 'afrouxado os critérios do Edital para incluir empresas de sua simpatia' pelos órgãos de controle ou mesmo pelo Ministério Público Federal (MPF) ;
d) não seria função do Secretário Estadual de qualquer pasta se debruçar sobre dezenas de Certidões de Acervo Técnico (CAT´s) a fim de verificar o atendimento ou não dos critérios estabelecidos em edital, de forma a tornar-se 'instância revisora de Comissões de Licitação', restando apenas 'duas alternativas: acostar-se às justificativas da CPL ou aderir à argumentação das empresas descontentes';
e) as empresas, irresignadas diante de sua decisão, interpuseram, em 27/8/2010, o Mandado de Segurança (MS) 999.2010.000638-9/001 com pedido de liminar perante o Tribunal de Justiça do Estado da Paraíba, relatado pelo Desembargador João Alves da Silva, em desfavor do Secretário da Semarh e da Presidente da CPL, visando a suspensão da Pré-Qualificação 1/2009-Semarh sob a alegação de ter sido irregular a desqualificação das impetrantes, tendo sido exarada, liminarmente, decisão favorável, em 1º/10/2010, o que acarretou a suspensão do certame, revista em 19/10/2010 em sede de pedido de reconsideração interposto pelo Coordenador da Assessoria Jurídica da Semarh, na condição de procurador dos impetrados, ante a constatação por aquele relator da decadência do mandamus, decisão esta objeto de agravo interno interposto pelos impetrantes, sendo negado por unanimidade, em 11/11/2010, pelo Pleno daquela Corte (peça 286, p. 9-73; peça 10, p. 33-53) ;
f) o Edital dos certames haviam sido avaliados e aprovados pela Secretaria do Controle da Despesa Pública do Estado da Paraíba, uma vez ter tal órgão a incumbência de verificar a conformidade legal de todos os editais publicados naquele estado;
g) o acatamento da manifestação da Procuradoria da Semarh pela Procuradoria Geral do Estado da Paraíba elaborada com o fim de subsidiar sua manifestação no referido writ e que também foi acatada pelo Poder Judiciário;
h) o novo Parecer emitido pela Procuradoria da Semarh, antes da abertura da fase externa da concorrência 2/2010-Semarh, em atendimento a demanda do justificante, confirmou a inexistência de quaisquer óbices legais à continuidade do processo licitatório (peça 286, p. 74-77) ; e
i) sua conduta se encontrou lastreada na unanimidade dos diversos pronunciamentos acima apontados, razão pela qual restaria afastada sua responsabilidade, nos termos do que restou consignado nos autos do Recurso Especial 827.445-SP, relatado pelo Ministro Luiz Fux, do Supremo Tribunal Federal, exposto abaixo, in verbis:
3. É razoável presumir vício de conduta do agente público que pratica um ato contrário ao que foi recomendado pelos órgãos técnicos, por pareceres jurídicos ou pelo Tribunal de Contas. Mas não é razoável que se reconheça ou presuma esse vício justamente na conduta oposta: de ter agido segundo aquelas manifestações, ou de não ter promovido a revisão de atos praticados como nelas recomendado, ainda mais se não há dúvida quanto à lisura dos pareceres ou à idoneidade de quem os prolatou. Nesses casos, não tendo havido conduta movida por imprudência, imperícia ou negligência, não há culpa e muito menos improbidade. A ilegitimidade do ato, se houver, estará sujeita a sanção de outra natureza, estranha ao âmbito da ação de improbidade. (2006/0058922-3, REsp 827.445/SP, 1ª T, relator Min. Luiz Fux, relator p/ acórdão Min. Teori Zavascki, DJe de 8/3/2010) 
26. Por fim, o justificante solicitou sua exclusão do rol de responsáveis no presente processo.
3.1.1. Análise das razões de justificativas
27. Preliminarmente, importa esclarecer que o rito processualístico nesta Corte deve observar etapas pré-definidas. Assim, as conclusões alcançadas pela equipe de fiscalização, mediante o respectivo relatório, deveriam posteriormente ser submetidas ao escrutínio do órgão responsável e mesmo dos terceiros cujos direitos poderiam ser afetados pela decisão desta Corte, a fim de lhes serem garantidos o exercício do contraditório e ampla defesa, oportunidade em que poderia emergir inclusive a reforma daquelas conclusões, razão pela qual as propostas de oitivas da Semarh e dos consórcios Acauã e Vertente Paraibana foram acatadas pelo Relator (peça 84) .
28. Retomando a razão de ser do chamamento em audiência do responsável, qual seja, os critérios de habilitação e julgamento considerados inadequados pela equipe de auditoria, presentes no edital de pré-qualificação 1/2009-Semarh (peça 28) , tais critérios, conforme registrado no relatório daquela fiscalização, seriam (peça 80, p. 29-38) :
a) comprovação da execução prévia de serviços que não eram, simultaneamente, de maior relevância e valor significativo (subitem 10.2.3, alínea 'b', do edital) , acarretando a desqualificação de três concorrentes, em afronta tanto ao limite imposto pelo art. 37, inciso XXI, da Constituição Federal de 1988 (CF) à discricionariedade da Administração quando da seleção das regras de qualificação técnica quanto à jurisprudência desta Corte (Acórdãos 2.396/2007, 2.439/2008 e 2.882/2008, todos do Plenário, o primeiro de relatoria do Ministro Raimundo Carreiro e os demais do Ministro Ubiratan Aguiar) ;
b) limitação de quantidade máxima de contratos para fins de comprovação de qualificação técnica (subitem 10.2.3, alíneas 'b.2' e 'b.3', do edital) , desacompanhada de motivação consubstanciada em estudo técnico que demonstrasse a necessidade tanto da limitação desse número em três contratos por licitante ou consórcio para fins de atendimento de todo o conjunto de itens indicados no lote de interesse quanto da vedação ao somatório dos quantitativos de atestados distintos para atendimento de um mesmo item do lote:
b.1) destoando de projetos maiores e anteriores, no caso a execução de obras civis e instalação de equipamentos eletromecânicos da primeira etapa do Projeto de Integração do São Francisco (Pisf) , uma vez que o respectivo Edital 2/2007 (orçamento de referência: R$ 3 bilhões - data-base: nov/2006) , do extinto Ministério da Integração Nacional (MI) , não apresentava qualquer limitação para o somatório de atestados, e ainda a execução de obras civis, fornecimento e instalação de equipamentos eletromecânicos do Pisf, uma vez que o respectivo Edital 1/2010 (orçamento de referência: R$ 1,68 bilhão - data-base: jan/2010) , também do extinto MI, limitava em dez o somatório dos atestados;
b.2) com prejuízo à competitividade e aos princípios da isonomia e da contratação mais vantajosa para a administração, insculpidos no art. 3º da Lei 8.666/1993, e em inobservância à jurisprudência majoritária desta Corte, uma vez que apregoa ser 'vedada a imposição de limites ou de quantidade certa de atestados ou certidões para fins de comprovação de qualificação técnica, salvo se a natureza da obra ou do serviço assim o exigir, devendo, nesse caso, a pertinência e a necessidade estarem justificadas em estudos técnicos nos autos do processo' (Acórdãos 981/2008, 2.439/2008 e 772/2009, todos do Plenário, de relatoria, respectivamente, dos Ministros Marcos Vilaça, Ubiratan Aguiar e Aroldo Cedraz) .
c) comprovação de que os profissionais detentores dos atestados pertencessem ao quadro permanente da empresa (subitem 10.2.3, alínea 'c', do edital) , com inobservância da jurisprudência desta Corte, na medida em que apregoa ser suficiente a existência de contrato de prestação de serviços, sem vínculo trabalhista e regido pela legislação civil comum (Acórdãos 1.898/2006, 141/2008, 2.882/2008 e 1.265/2009, todos do Plenário, o primeiro de relatoria do Ministro Valmir Campelo, os dois seguintes do Ministro Ubiratan Aguiar e o quarto do Ministro Benjamin Zymler) ; e
d) comprovação de capital social mínimo (subitem 10.2.4, alínea 'b', do edital da pré-qualificação 1/2009-Semarh) , cumulativamente com a prestação de garantia prevista no art. 56, §1°, da Lei 8.666/1993 (item 10 do edital de concorrência 2/2010-Semarh) , em afronta à redação expressa do art. 31, §2°, da Lei 8.666/1993 e à jurisprudência desta Corte (Acórdãos 1.898/2006, 701/2007, 1.028/2007 e 2.882/2008, todos do Plenário, o primeiro de relatoria do Ministro Valmir Campelo, o segundo do Ministro Benjamin Zymler e os demais do Ministro Ubiratan Aguiar) .
29. Em reforço ao caráter prejudicial dos critérios acima, aquela equipe de auditoria lançou luz sobre o resultado do processo licitatório, no qual, dos oito consórcios/empresas que participaram, restaram apenas dois concorrentes por lote na fase de apresentação das propostas financeiras. Assim, as empresas que se sagraram vencedoras apresentaram descontos inferiores a 1% (0,68%, 0,31% e 0,50%, para os lotes um, dois e três, respectivamente) , mesmo tendo sido constatada a ocorrência de sobrepreço global da ordem de 10%, concluindo ao fim pela irregularidade das exigências editalícias supracitadas, na medida em que contrariavam os artigos 37, inciso XXI, da CF, bem como os artigos 3°, 30, §1º, inciso I e §2º, e art. 31, §2º da Lei 8.666, de 21/6/1993, assim como reiterada jurisprudência desta Corte de Contas.
30. Em continuidade à análise das razões de justificativa do responsável, impende registrar que todos os argumentos apresentados possuem caráter circunstancial, na medida em que não enfrentam o mérito das questões suscitadas, ou seja, as razões de ser da adoção de cada um dos critérios de qualificação e julgamento acima expostos.
31. Quanto aos recursos interpostos pelas empresas irresignadas, a apreciação dos mesmos pela autoridade superior, no caso dos atos atacados não terem sido revistos por aquela que os praticaram (no caso, a Presidente da CPL) , comporta ampla revisão, detendo inclusive a autoridade superior o poder de determinar o refazimento de procedimentos ou mesmo fases do certame, podendo inclusive anulá-lo e determinar posteriormente a instauração de novo processo administrativo, sempre motivadamente, em observância ao art. 109, § 4º, da Lei 8.666/1993, c/c o art. 50, inciso V, da Lei 9.784/1999.
32. Ademais, o acolhimento do recurso implicaria a invalidação apenas dos atos que não fossem passíveis de aproveitamento e, de fato, no presente caso, em última análise, da própria licitação, mas apenas com o fim de resguardar o interesse público primário, coletivo, não tendo por função atender a interesses privados, secundários, pessoais, que sim poderiam ser atendidos em casos de coincidências, mas apenas nos limites de tais coincidências, com o interesse público, restando afastadas percepções como 'quebra de ritos' ou ainda a 'destituição dos membros da Comissão'.
33. Impende também pontuar que a atuação da autoridade superior não se encontra adstrita à fase recursal, podendo exercer seu poder de controle dos atos da licitação a qualquer tempo, independentemente da existência de impugnações e recursos ou antes mesmo da fase de homologação e adjudicação, conforme preconiza o art. 43, § 3º, da Lei 8.666/1993.
34. No entanto, não se pode desprezar o fato de que o Parecer Jurídico 183, de 17/12/2009 (peça 9, p. 6-7) , da lavra da Coordenadoria da Assessoria Jurídica da Semarh (Coordenadoria) , avaliou e aprovou sem ressalvas a minuta do edital da pré-qualificação 1/2009. Tal minuta também foi apreciada pela Gerência Executiva de Auditoria de Conformidade e Controle (GEACC) , integrante da Controladoria Geral do Estado da Paraíba (CGE/PB) , mediante o Parecer Técnico 3403, de 28/12/2009 (peça 9, p. 11-12) , que concluiu pela conformidade dos seus termos à legislação então vigente, à exceção de algumas não-conformidades identificadas, nenhuma delas relacionadas às razões de ser das justificativas em análise, ao mesmo tempo em que apresentou recomendações para o saneamento de cada uma. A divulgação do edital de pré-qualificação ocorreu em 4/1/2010 (peça 28) .
35. Posteriormente, a minuta do edital e anexos da concorrência 2/2010 também foi apreciado e aprovado sem ressalvas pela Coordenadoria, mediante o Parecer 105, de 31/7/2010 (peça 10, p. 6-7) . Tal minuta também foi apreciada pela GEACC, mediante o Parecer Técnico 1403, de 9/7/2010 (peça 10, p. 13-15) , que concluiu pela ausência de conformidade dos seus termos à legislação então vigente, uma vez que remanesciam todas as não-conformidades apontadas no Parecer Técnico 3403/2009, bem como outras identificadas, mas novamente nenhuma delas relacionadas às razões de ser das justificativas em análise. Em continuidade, nova avaliação pela GEACC foi realizada mediante o Parecer Técnico 1612, de 30/8/2010 (peça 10, p. 21-22) , que atestou o cumprimento integral das recomendações presentes no Parecer Técnico 1403/2010 e concluiu pela conformidade dos seus termos à legislação então vigente, à exceção de duas não-conformidades identificadas (uma de forma e outra sugestão para a futura fiscalização) , nenhuma delas relacionadas às razões de ser das justificativas em análise, ao mesmo tempo em que apresentou recomendações para o saneamento de cada uma. A divulgação do edital da concorrência ocorreu em 1º/9/2010 (peça 27) .
36. Já em relação ao MS 999.2010.000638-9/001, interposto pelas empresas irresignadas e em curso perante o TJPB, a suspensão do certame, adotada por aquele juízo em 1º/10/2010, foi revista em 19/10/2010 com base na alegação de decadência do mandamus, sem exame do mérito, razão pela qual não prospera a alegação do justificante de que a apreciação judicial do processo administrativo corroboraria a conformidade daqueles termos editalícios.
37. Quanto ao Parecer 167, emitido pela Coordenadoria em 21/10/2010 (peça 286, p. 74-77; peça 10, p. 55-58) , teve por objeto a avaliação da retomada do certame após a revisão da suspensão do certame, ocorrida em 19/10/2010, e não a aderência das regras editalícias à legislação então vigente, como fez crer o justificante.
38. Desta forma, em relação aos primeiros pareceres emitidos pela Coordenadoria, ainda que se tratem de atos administrativos enunciativos, na medida em que não expressaram uma vontade estatal criadora de direitos, regulamentadora ou negocial, detendo caráter meramente opinativo, consultivo, uma vez não terem vinculado o responsável, terminaram por balizar sua decisão. Considerando não terem se debruçado sobre as irregularidades que ensejaram o chamamento em audiência do responsável e terem apontado a possibilidade de continuidade dos respetivos certames, prestam-se a mitigar o grau de reprovabilidade dos atos praticados pelo responsável, ainda mais quando considerados a apreciação e rejeição pela CPL tanto das impugnações apresentadas ao edital da pré-qualificação 1/2009 (peças 30-39) quanto dos recursos interpostos pelos licitantes inabilitados também naquela fase de pré-qualificação (peças 40-46) .
39. Quanto aos pareceres emitidos pela GEACC, uma vez terem avaliado a regularidade da fase interna tanto da pré-qualificação 1/2009 quanto da concorrência 2/2010 e ainda terem condicionado o ato de abertura da fase externa dos referidos certames à emissão dos respectivos registros pela CGE/PB, conclui-se terem assumido caráter obrigatório e vinculante, na medida em que sua emissão foi pressuposto para a prática daqueles atos e ainda suas conclusões/recomendações de observância obrigatória pela Administração. Assim, considerando não terem se debruçado sobre as irregularidades que ensejaram o chamamento em audiência do responsável e terem apontado, ao fim, a possibilidade de continuidade dos respetivos certames, prestam-se a mitigar ainda mais o grau de reprovabilidade dos atos praticados pelo responsável.
40. Para fins de responsabilização do agente público, o art. 28 da Lei de Introdução às Normas do Direito Brasileiro (Lindb) , consubstanciada no Decreto-Lei 4.657/1942, alterado pela Lei 13.655/2018, impõe a caracterização do dolo ou erro grosseiro. Regulamentando o mencionado dispositivo, o art. 12, em especial os §§1º a 5º, do Decreto 9.830/2019 definem contornos tanto para o conceito de erro grosseiro, uma vez tratar-se de conceito jurídico indeterminado, quanto para a responsabilização dos gestores, razão pela qual, ante sua importância, encontram-se transcritos abaixo, in verbis:
'Art. 12. O agente público somente poderá ser responsabilizado por suas decisões ou opiniões técnicas se agir ou se omitir com dolo, direto ou eventual, ou cometer erro grosseiro, no desempenho de suas funções.
§ 1º Considera-se erro grosseiro aquele manifesto, evidente e inescusável praticado com culpa grave, caracterizado por ação ou omissão com elevado grau de negligência, imprudência ou imperícia.
§ 2º Não será configurado dolo ou erro grosseiro do agente público se não restar comprovada, nos autos do processo de responsabilização, situação ou circunstância fática capaz de caracterizar o dolo ou o erro grosseiro.
§ 3º O mero nexo de causalidade entre a conduta e o resultado danoso não implica responsabilização, exceto se comprovado o dolo ou o erro grosseiro do agente público.
§ 4º A complexidade da matéria e das atribuições exercidas pelo agente público serão consideradas em eventual responsabilização do agente público.
§ 5º O montante do dano ao erário, ainda que expressivo, não poderá, por si só, ser elemento para caracterizar o erro grosseiro ou o dolo.'
41. Ademais, alguns julgados desta Corte já delimitam o alcance do que poderia ser considerado erro grosseiro, a exemplo do voto condutor do Acórdão 2677/2018-TCU-Plenário, de relatoria do Ministro Benjamin Zymler, que concluiu como sendo erro grosseiro o descumprimento literal de normativo da entidade pelo gestor, especialmente o que resultar em danos materialmente relevantes, quanto o voto condutor do Acórdão 2860/2018-TCU-Plenário, de relatoria do Ministro-Substituto Augusto Sherman, que consignou que 'a jurisprudência desta Corte vem se inclinando no sentido de considerar que resta configurada a ocorrência de erro grosseiro quando a conduta culposa do agente público distancia-se daquela que seria esperada do administrador médio, avaliada no caso concreto'.
42. Com relação ao último julgado, importa colacionar algumas das ponderações registradas pelo Ministro Bruno Dantas em sua Declaração de Voto, uma vez que adentram e lançam ainda mais luz sobre o conceito de erro grosseiro:
'Declaração de Voto
De imediato, registro minha aderência à posição do Ministro Relator nestes autos.
Gostaria apenas de tecer alguns comentários a respeito do conceito de 'erro grosseiro' previsto no art. 28 da LINDB.
A deliberação proposta pelo ilustre Relator prevê, em seu sumário, o seguinte dispositivo:
'Resta configurada a ocorrência de erro grosseiro, nos termos do art. 28 da Lei 13.655/2018, quando a conduta culposa do agente público distancia-se daquela que seria esperada do administrador médio, avaliada no caso concreto.' (destaco) 
Acho importante deixar consignado que essa 'distância' distingue-se de um mero desvio da conduta que se espera do homem médio.
Ao refletir sobre esse tema, tenho entendido que o 'erro grosseiro' previsto no art. 28 da Lei 13.655/2018 se equivale à 'culpa grave', ou seja, à negligência extrema, imperícia ou imprudência extraordinárias, que só uma pessoa bastante descuidada ou imperita comete. É o erro que poderia ser percebido por pessoa com diligência abaixo do normal, ou seja, que seria evitado por pessoa com nível de atenção aquém do ordinário, consideradas as circunstâncias do negócio.
Não se trata, portanto, de 'culpa' simples ou leve, de mera culpa atribuível a qualquer desvio em relação à postura do homem médio.
O contrário seria supor que a lei conteria termo inútil e não traria qualquer inovação ao que já havia sendo adotado pelos órgãos julgadores.
Ademais, vale atentar que o 'erro grosseiro' já é tratado na doutrina como 'culpa grave'. Assim, qualquer intepretação diferente iria contrariar conceito jurídico doutrinariamente assentado.
Na evolução prática e teórica que o tema vem ganhando, podemos considerar que, em termos de gravidade, a conduta enquadrada no chamado 'erro grosseiro' situa-se entre a culpa comum e o dolo, razão pela qual não considero o critério do homem médio adequado para solucionar a questão.'
43. Compulsando-se as informações presentes nos autos e cotejando-as com as orientações acima, não restou possível concluir que a abertura da fase externa da pré-qualificação 1/2009 ou a rejeição dos recursos interpostos pelas licitantes inabilitadas ou ainda a abertura da fase externa da concorrência 2/2010 e sua posterior homologação consubstanciem a prática, pelo responsável, de ato com erro 'inescusável praticado com culpa grave, caracterizado por ação ou omissão com elevado grau de negligência, imprudência ou imperícia' definido no art. 12, §1º, do Decreto 9.830/2019, restando apenas o 'nexo de causalidade entre a conduta e o resultado danoso' previsto no §3º.
44. Por todo o exposto, propõe-se o acolhimento das razões de justificativas apresentadas pelo Sr. Francisco Jácome Sarmento, na condição de Secretário da Semarh à época dos fatos, referentes às irregularidades apontadas no item 3.3 do relatório da fiscalização 28/2011 (peça 80) .
3.2. Razões de justificativa apresentadas pela Sra. Maria Navegante da Silva
45. Nas suas razões de justificativa, a Sra. Maria Navegante da Silva, na condição de engenheira civil da Semarh e presidente da CPL à época dos fatos, alegou, sucintamente, que:
a) enquanto responsável pela elaboração dos critérios de seleção atacados, almejava garantir que as empresas concorrentes tivessem perfil compatível com a magnitude e o porte das obras a serem executadas;
b) se pecou por excesso, tal julgamento deveria considerar que ocorreu na intenção de preservar o interesse público e zelar pela garantia de máximo benefício para a instituição pública a qual serve;
c) na condição de presidente de comissões de licitação, já havia assistido ao fracasso de muitas obras públicas, tanto pela qualidade de sua execução, por parte de empresas desprovidas da devida qualificação, como pelo simples abandono da execução dos itens de maior complexidade, sendo alegados outros motivos para pedidos de rescisão contratual;
d) a conclusão alcançada pela equipe de auditoria presente no relatório da fiscalização configura um conflito de subjetividade, por não haver nenhum item entre os critérios de pré-qualificação adotados que encontre vedação legal;
e) prevaleceu o ponto de vista da Semarh quando do julgamento do MS 999.2010.000638-9/001 impetrado pelas empresas insatisfeitas, com decisão monocrática do relator e posteriormente exame do recurso pelo Pleno do TJPB favoráveis à Semarh; e
f) os critérios adotados no Edital ratificaram a busca da CPL da Semarh no sentido de permitir, já em nível de Pré-Qualificação, que apenas as empresas realmente competentes para a construção da maior obra de infraestrutura hídrica já implantada na Paraíba pudessem participar do certame.
46. Por fim, a justificante solicitou o afastamento de sua responsabilização no presente processo.
3.2.1. Análise das razões de justificativas
47. Preliminarmente, importa registrar ter sido a responsável, na condição de Presidente da CPL, quem elaborou, segundo mesmo informou, os critérios de qualificação e julgamento apontados como irregulares pela equipe de auditoria e que ensejaram seu chamamento em audiência. Ademais, importa observar ter sido signatária dos próprios editais da pré-qualificação 1/2009-Semarh (peça 28, p. 23) e da concorrência 2/2010-Semarh (peça 27, p. 22) , bem como da rejeição de cada uma das impugnações apresentadas ao edital da pré-qualificação 1/2009 (peças 35-39) e também dos recursos apresentados pelas licitantes inabilitadas (peças 40-46) .
48. À exceção do argumento presente na alínea 'd' do §45 da presente instrução, todos os demais são circunstanciais, na medida em que não enfrentaram o mérito das questões suscitadas, ou seja, as razões de ser da adoção de cada um dos critérios de qualificação e julgamento apontados como irregulares.
49. Quanto ao argumento de que buscava garantir que as empresas concorrentes tivessem perfil compatível com a magnitude e o porte das obras a serem executadas, reitera-se a ponderação registrada pela equipe de auditoria em seu relatório, transcrita abaixo, in litteris (peça 80, p. 32) :
'Conforme citado anteriormente, a discricionariedade da Administração encontra-se restrita aos limites do art. 37, inciso XXI, da Constituição Federal de 1988, que somente admite exigências de qualificação técnica indispensáveis à garantia do cumprimento das obrigações. Logo, não pode a Administração cercar-se de cautelas excessivas que venham a afastar os princípios da isonomia e da obtenção da proposta mais vantajosa, estatuídos no art. 3° da Lei 8.666, de 21/6/1993.'
50. Em relação ao argumento de que nenhum dos critérios de pré-qualificação adotados encontrariam vedação legal, resta afastado quando conjugadas a limitação imposta pelo art. 37, inciso XXI, da CF à discricionariedade da Administração quando da seleção das regras de qualificação técnica com o disposto no art. 30 da Lei 8.666/1993 e com a jurisprudência desta Corte, conforme já exposto nos §§ 28 e 29 da presente instrução.
51. Com relação ao argumento de que teria prevalecido o ponto de vista da Semarh quando do julgamento do MS 999.2010.000638-9/001, não se sustenta, na medida em que, conforme já exposto, a decisão inicialmente desfavorável à Semarh adotada por aquele juízo foi revista com base na alegação de decadência do mandamus, sem exame do mérito.
52. Destaca-se não restar prescrita a pretensão punitiva desta Corte, tendo em vista o lapso temporal inferior a dez anos transcorrido entre as publicações dos editais da pré-qualificação 1/2009-Semarh (peça 28) e da concorrência 2/2010-Semarh (peça 27) , ocorridas, respectivamente, em 4/1/2010 e 1º/9/2010, e o ordenamento das audiências dos responsáveis, mediante o Acórdão 1233/2019-TCU-Plenário, prolatado na sessão ordinária realizada em 29/5/2019, restando assim interrompido o prazo prescricional nesta data, conforme dispõe o Acórdão 1441/2016-TCU-Plenário, de relatoria do Ministro Benjamin Zymler.
53. Por fim, importa registrar não terem faltado parâmetros a fim de balizar os atos de gestão da responsável, presentes tanto nas licitações passadas de igual ou maior envergadura, a exemplo do Edital-MIN 2/2007 ou Edital-MIN 1/2010, e jurisprudência desta Corte (Acórdãos 1.898/2006, 701/2007, 1.028/2007, 2.396/2007, 141/2008, 981/2008, 2.439/2008, 2.882/2008, 772/2009 e 1.265/2009, todos do Plenário) , razão pela qual restou evidenciado o erro grosseiro previsto no art. 28 da Lindb e definido no art. 12, §1º, do Decreto 9.830/2019.
54. Ante todo o exposto, e considerando não restar evidenciado dano efetivo ao erário, conforme registrado nos §§ 14 a 21 da presente instrução, propõe-se a rejeição das razões de justificativa apresentadas pela Sra. Maria Navegante da Silva, na condição de engenheira civil da Semarh e presidente da CPL à época dos fatos, e aplicar-lhe individualmente multa por ser a responsável pela elaboração dos critérios de qualificação técnica e julgamento presentes nos subitens 10.2.3, alíneas 'b', 'b.2', 'b.3' e 'c', e 10.2.4, alínea 'b', do edital de pré-qualificação 1/2009-Semarh, e item 10 do edital de concorrência 2/2010-Semarh, cujos teores afrontam o art. 37, inciso XXI, da CF, bem como os arts. 3°, 30, §1º, inciso I e §2º, e 31, §2º, da Lei 8.666/1993, e ainda reiterada jurisprudência desta Corte de Contas.
3.3 Monitoramento do item 9.1 do Acórdão 3213/2014-TCU-Plenário, com redação alterada pelo item 9.2 do Acórdão 1697/2017-TCU-Plenário, em relação ao Contrato 5/2011-Serhmact (Lote 2) .
55. Em relação ao Contrato 5/2011, no voto condutor do Acórdão 1233/2019-TCU-Plenário, o Ministro Relator externou seu entendimento de que o comando dado pelo item 9.1 do Acórdão 3213/2014-TCU-Plenário, com redação alterada pelo item 9.2 do Acórdão 1697/2017-TCU-Plenário, deveria permanecer válido para que o órgão estadual continuasse aferindo a economicidade do Contrato 5/2011-Serhmact previamente à celebração de termos aditivos que modifiquem quantitativos e preços.
56. Conforme informação da Aesa/PB de janeiro/2021, consultada em 14/6/2021 (disponível em: http://www.aesa.pb.gov.br/aesa-website/2021/01/27/chega-agua-na-maior-obra-de-infraestrutura-hidrica-da-paraiba-canal-acaua-aracagi/) , o lote 2 da obra em exame contava com 67,11% dos serviços executados e previsão de conclusão para dezembro/2021. Assim, é possível que novos aditivos tenham sido firmados e que a situação global de sobrepreço tenha se alterado.
57. De outra parte, destaca-se que existe previsão de fiscalização a ser realizada por esta SeinfraCOM nas obras do Canal Adutor Vertente Litorânea no âmbito do Fiscobras 2021, já autorizada pelo Acórdão 2853/2020-TCU-Plenário, da relatoria da Ministra Ana Arraes.
58. Assim, propõe-se que o monitoramento do cumprimento do item 9.1 do Acórdão 3213/2014-TCU-Plenário, com redação alterada pelo item 9.2 do Acórdão 1697/2017-TCU-Plenário, seja promovido no âmbito da fiscalização a ser realizada na obra em exame ainda em 2021, a fim de que sejam utilizadas as informações mais recentes acerca dos eventuais termos aditivos firmados, nos termos do inciso IV do art. 4º da Portaria-Segecex 27/2009.
CONCLUSÃO
59. Tratam os autos de monitoramento das determinações endereçadas à atual Seirhma/PB, à SeinfraCOM, constantes do Acórdão 3213/2014-TCU-Plenário, de relatoria do Ministro Bruno Dantas, parcialmente modificado, em sede de pedidos de reexame, pelo Acórdão 1697/2017-TCU-Plenário, de relatoria do Ministro Aroldo Cedraz, em cumprimento ao item 9.4 do Acórdão 1233/2019-TCU-Plenário.
60. Quando da realização da fiscalização que teve por objetivo avaliar a execução das obras do Canal Adutor Vertente Litorânea, no âmbito do Fiscobras 2011 (Fiscalis 28/2011) , constatou-se, entre outras irregularidades, restrição à competitividade no edital de pré-qualificação 1/2009 e da concorrência 2/2010, em virtude de critérios inadequados de qualificação e julgamento (item 3.3 do relatório da auditoria - peça 80) 
61. Mais especificamente, os referidos critérios foram a (i) comprovação da execução prévia de serviços que não são, simultaneamente, de maior relevância e valor significativo; (ii) limitação de quantidade máxima de contratos para fins de comprovação de qualificação técnica; (iii) comprovação de que os profissionais detentores dos atestados pertencessem  ao quadro permanente da empresa; e (iv) comprovação de capital social mínimo, cumulativamente com a prestação de garantia.
62. Em decorrência, foi determinado à extinta SecobHidro, mediante o subitem 9.3.1.2 do Acórdão 3213/2014-TCU-Plenário, que promovesse a identificação dos responsáveis e das consequentes audiências, cuja redação foi mantida após a análise dos pedidos de reexame interpostos, mediante o Acórdão 1697/2017-TCU-Plenário, e finalmente levadas a efeito por meio do item 9.3 do Acórdão 1233/2019-TCU-Plenário.
63. Em resposta às audiências, foram recebidas as razões de justificativas do Sr. Francisco Jácome Sarmento e da Sra. Maria Navegante da Silva, objeto de análise da presente instrução.
64. A partir do exame das razões de justificativas apresentadas pelo Sr. Francisco Jácome Sarmento, então Secretário da Semarh à época dos fatos, foi proposto o acolhimento de suas razões de justificativas, na medida em que as informações presentes nos autos não permitiram concluir que os atos de abertura da fase externa da pré-qualificação 1/2009, da rejeição dos recursos interpostos pelas licitantes inabilitadas e ainda da abertura da fase externa da concorrência 2/2010 e sua posterior homologação tenham consubstanciado o erro grosseiro, previsto no art. 28 da Lindb e definido no art. 12, §1º, do Decreto 9.830/2019, com diversas condições de contorno presentes na jurisprudência desta Corte.
65. Quanto as razões de justificativas apresentadas pela Sra. Maria Navegante da Silva, engenheira civil da Semarh, presidente da CPL à época dos fatos e signatária dos editais da pré-qualificação 1/2009-Semarh e da concorrência 2/2010-Semarh, foi proposta sua rejeição, bem como a aplicação individual de multa por ser a responsável pela elaboração dos critérios de qualificação técnica e julgamento presentes nos subitens 10.2.3, alíneas 'b', 'b.2', 'b.3' e 'c', e 10.2.4, alínea 'b', do edital de pré-qualificação 1/2009-Semarh, e item 10 do edital de concorrência 2/2010-Semarh, cujos teores afrontam o art. 37, inciso XXI, da CF, bem como os arts. 3°, 30, §1º, inciso I e §2º, e 31, §2º, da Lei 8.666/1993, e ainda reiterada jurisprudência desta Corte de Contas.
66. Sobre o monitoramento do item 9.1 do Acórdão 3213/2014-TCU-Plenário, com redação alterada pelo item 9.2 do Acórdão 1697/2017-TCU-Plenário, propõe-se que seja promovido no âmbito da fiscalização a ser realizada na obra em exame ainda em 2021, já autorizada pelo Acórdão 2853/2020-TCU-Plenário, da relatoria da Ministra Ana Arraes, a fim de que sejam utilizadas as informações mais recentes acerca dos eventuais termos aditivos firmados ao Contrato 5/2011-Serhmact, nos termos do inciso IV do art. 4º da Portaria-Segecex 27/2009.
PROPOSTA DE ENCAMINHAMENTO
67. Ante o exposto, submetem-se os autos à consideração superior, para posterior encaminhamento ao gabinete do Exmo. Ministro Relator, propondo:
a) acatar as razões de justificativa apresentadas pelo Sr. Francisco Jácome Sarmento, CPF (...) , então Secretário da Semarh à época dos fatos, relativas aos irregulares critérios de qualificação e julgamento apontados no item 3.3 do relatório de fiscalização 28/2011 (parágrafos 43-44) ;
b) rejeitar as razões de justificativa apresentadas pela Sra. Maria Navegante da Silva, então engenheira civil da Semarh e presidente da CPL à época dos fatos, bem como signatária dos editais da pré-qualificação 1/2009-Semarh e da concorrência 2/2010-Semarh, relativas aos irregulares critérios de qualificação e julgamento do edital de pré-qualificação 1/2009-Semarh e do edital de Concorrência 2/2010-Semarh, apontados no item 3.3 do relatório de fiscalização 28/2011 (parágrafos 53-54) ;
c) aplicar, individualmente, à Sra. Maria Navegante da Silva, CPF (...) , a multa prevista no art. 58, inciso II, da Lei 8.443/1992, fixando-lhe o prazo de 15 (quinze) dias, a contar da notificação, para comprovar, perante o Tribunal, o recolhimento da dívida ao Tesouro Nacional, sob pena de cobrança judicial do valor atualizado monetariamente, na forma da legislação em vigor, desde a data do acórdão até a do efetivo recolhimento, se for paga após o vencimento;
d) autorizar, desde logo, a cobrança judicial da dívida, caso não atendida a notificação, nos termos do art. 28, inciso II, da Lei 8.443/1992;
e) informar o Ministério do Desenvolvimento Regional e a Secretaria de Estado da Infraestrutura, dos Recursos Hídricos e do Meio Ambiente do Estado da Paraíba do acórdão que vier a ser proferido, destacando que o relatório e o voto que fundamentam a deliberação ora encaminhada podem ser acessados por meio do endereço eletrônico www.tcu.gov.br/acordaos; e
f) nos termos do art. 8º da Resolução-TCU 315/2020, fazer constar, na ata da sessão em que estes autos forem apreciados, comunicação do relator ao colegiado no sentido de autorizar que o monitoramento do item 9.1 do Acórdão 3213/2014-TCU-Plenário, com redação alterada pelo item 9.2 do Acórdão 1697/2017-TCU-Plenário, seja promovido no âmbito da fiscalização a ser realizada na obra em exame ainda este ano, já autorizada pelo Acórdão 2853/2020-TCU-Plenário, da relatoria da Ministra Ana Arraes, a fim de que sejam utilizadas as informações mais recentes acerca dos eventuais termos aditivos firmados ao Contrato 5/2011-Serhmact, nos termos do inciso IV do art. 4º da Portaria-Segecex 27/2009."
É o Relatório.

8.1. Igor Fellipe Araujo de Sousa (41.605/OAB-DF) e outros, representando Consórcio Construtor Vertente Paraibana e Construtora Queiroz Galvão S.A.;
8.2. Washington Luis Soares Ramalho (6589/OAB-PB), representando Secretaria de Estado da Infraestrutura, dos Recursos Hídricos e do Meio Ambiente do Estado da Paraíba (Seirhma/PB).

Procuradora-Geral Cristina Machado da Costa e Silva.

FISCOBRAS 2011. OBRAS DE CONSTRUÇÃO DO CANAL ADUTOR VERTENTE LITORÂNEA/PB. INDÍCIO DE SOBREPREÇO POR PREÇOS EXCESSIVOS FRENTE AO MERCADO E POR QUANTITATIVO SUPERESTIMADO. RESTRIÇÃO À COMPETITIVIDADE. ORÇAMENTO INCOMPLETO. RISCO DE ATRASO NO EMPREENDIMENTO. PROJETO BÁSICO SEM APROVAÇÃO DE AUTORIDADE COMPETENTE. DETERMINAÇÃO. CIÊNCIA. PEDIDOS DE REEXAME. INTEMPESTIVIDADE DE UM DOS RECURSOS. NÃO CONHECIMENTO. CONHECIMENTO DOS DEMAIS PEDIDOS DE REEXAME. ARGUMENTOS RECURSAIS APTOS A AFASTAR PARTE DO SOBREPREÇO APURADO NOS AUTOS. PROVIMENTO PARCIAL. RESTITUIÇÃO AO RELATOR A QUO PARA CONTINUIDADE DO FEITO. AUDIÊNCIAS. ACOLHIMENTO DAS RAZÕES DE JUSTIFICATIVA DE UM DOS RESPONSÁVEIS. REJEIÇÃO DAS JUSTIFICATIVA DO OUTRO RESPONSÁVEL. MULTA.

RELATÓRIO DE AUDITORIA (RA)

Secretaria de Infraestrutura Hídrica, de Comunicações e de Mineração (SeinfraCOM).

Trata-se de auditoria realizada no empreendimento denominado Canal Adutor Vertente Litorânea, no âmbito do Fiscobras 2011, sob responsabilidade da então Secretaria de Estado do Meio Ambiente, dos Recursos Hídricos e da Ciência e Tecnologia da Paraíba (Semarh) , executadas com recursos federais decorrentes de termo de compromisso celebrado entre o extinto Ministério da Integração Nacional (MI) e o Governo do Estado da Paraíba.
Por meio do Acórdão 3213/2014-TCU-Plenário foi determinada a adequação de planilhas orçamentárias para sanear sobrepreço identificado nos três contratos celebrados para a execução das obras do empreendimento. Além disso, determinou-se a identificação dos responsáveis pelo sobrepreço e por cláusulas editalícias que restringiram a competitividade do certame (Pré-qualificação 1/2009-Semarh e Concorrência 2/2010-Semarh) .
Por meio do Acórdão 1697/2017-TCU-Plenário, este Tribunal deu provimento parcial ao pedido de reexame interposto, resultando no saneamento do sobrepreço inicialmente identificado no contrato relativo ao Lote 1 e reduzindo aquele referente aos Lotes 2 e 3.
Após nova instrução do feito, foi proferido o Acórdão 1233/2019-TCU-Plenário por meio do qual, dentre outras medidas, este Tribunal considerou prescrita a pretensão punitiva em relação às irregularidades na elaboração do orçamento estimativo e determinou as audiências sugeridas pela Secretaria de Infraestrutura Hídrica, de Comunicações e de Mineração (SeinfraCOM) no tocante aos responsáveis pelas ocorrências associadas à restrição da competitividade do certame, nos seguintes termos:
"9.3. realizar, com fundamento no art. 43, inciso II da Lei 8.443/1992, c/c o art. 250, inciso IV, do Regimento Interno/TCU, a audiência dos responsáveis a seguir indicados, para que apresentem razões de justificativa pela prática dos atos impugnados respectivamente especificados, encaminhando-lhes cópia da instrução à peça 267:
9.3.1. Maria Navegante da Silva (...) , na condição de engenheira civil da então Secretaria de Estado do Meio Ambiente, dos Recursos Hídricos e da Ciência e Tecnologia da Paraíba (Semarh) e presidente da Comissão Permanente de Licitação à época dos fatos, por conceber, quando da apreciação das impugnações apresentadas contra o Edital de Pré-Qualificação 1/2009-Semarh, argumentos utilizados em defesa dos requisitos de qualificação técnica restritivos, a despeito dos questionamentos apresentados à época pelos licitantes, acarretando restrição à competitividade, nos termos do subitem 9.3.1.2 do Acórdão 3213/2014-TCU-Plenário, em afronta ao art. 37, inciso XXI, da Constituição Federal/1988, c/c os arts. 3°; 30, § 1°, inciso I, e § 2°; e 31, § 2°, da Lei 8.666/1993;
9.3.2. Francisco Jácome Sarmento (...) , engenheiro civil e Secretário de Estado do Meio Ambiente, dos Recursos Hídricos e da Ciência e Tecnologia da Paraíba à época dos fatos, por acolher os argumentos apresentados em defesa dos requisitos de qualificação técnica restritivos à competitividade, autorizando a continuidade e homologando a Concorrência 2/2010-Semarh, a despeito dos questionamentos apresentados à época pelos licitantes, nos termos do subitem 9.3.1.2 do Acórdão 3213/2014-TCU-Plenário, em afronta ao art. 37, inciso XXI, da Constituição Federal/1988, c/c os arts. 3°; 30, § 1°, inciso I, e § 2°; e 31, § 2°, da Lei 8.666/1993;"
Efetuadas as aludidas audiências, a SeinfraCOM submete à apreciação nesta oportunidade a análise das razões de justificativa.
A unidade instrutora propõe acolher as razões de justificativa apresentadas pelo então secretário de estado, por não vislumbrar em sua conduta a ocorrência de culpa grave a caracterizar erro grosseiro passível de aplicação de penalidade.
Já em relação à engenheira civil que presidiu a comissão permanente de licitação (CPL) à época dos fatos e julgou os recursos administrativos opostos contra a pré-qualificação, sugere a rejeição de sua defesa e a consequente aplicação de multa em razão da gravidade da sua conduta.
Feita esta introdução, registro estar de acordo com os exames empreendidos pela unidade instrutora, cujos fundamentos incorporo às minhas razões de decidir, sem prejuízo de tecer as seguintes considerações.
II
Sobre a restrição à competitividade da licitação decorrente de critérios inadequados de habilitação e julgamento, destaco algumas considerações que registrei no voto condutor do Acórdão 3213/2014-TCU-Plenário:
"46. Desse modo, compartilho do entendimento expressado pela unidade técnica de que esse conjunto de exigências previstas nos editais de pré-qualificação e de concorrência, quais sejam, comprovação da execução de serviços que não são materialmente relevantes; limitação de quantidade máxima de contratos para fins de comprovação de qualificação técnica; comprovação de que os profissionais detentores dos atestados pertençam ao quadro permanente da empresa; e comprovação de capital social mínimo, cumulativamente com a prestação de garantia,  tiveram o condão de interferir no caráter competitivo do certame, em manifesta afronta ao disposto no artigo 37, XXI, da Constituição Federal de 1988, bem como os artigos 3°, 30, §1º, I e §2º, e 31, §2º da Lei 8.666/1993, assim como a reiterada jurisprudência desta Corte de Contas.
47. Registro que tal conclusão vem a ser reforçada pelo resultado final do procedimento licitatório, no qual, das oito empresas participantes, consorciadas ou não, restaram apenas dois concorrentes, por lote, na fase de apresentação das propostas financeiras. Assim, as empresas que se sagraram vencedoras apresentaram descontos inferiores a 1,0% (0,68%, 0,31% e 0,50%, para os 1, 2 e 3, respectivamente) .
48.	 Julgo que, isoladamente, tais falhas já seriam passíveis de responsabilização. Verificadas em conjunto, tornam-se mais graves, o que forma o meu convencimento de que tais condutas são merecedoras de censura por parte deste Tribunal. Desta feita, divirjo da proposta encaminhada pela unidade técnica pela ciência à Serhmact/PB quanto as irregularidades constatadas.
49.	 A par disso, julgo pertinente que se promova a audiência dos responsáveis pela condução do processo licitatório para que apresentem razões de justificativa em razão das irregularidades verificadas, afrontando o disposto no artigo 37, XXI, da Constituição Federal de 1988, bem como os artigos 3°, 30, §1º, I e §2º, e 31, §2º da Lei 8.666/1993, assim como reiterada jurisprudência desta Corte de Contas." (destaques acrescidos) 
Como anotado na derradeira instrução da SeinfraCOM, a então engenheira civil e presidente da CPL foi signatária dos editais da Pré-qualificação 1/2009-Semarh e da Concorrência 2/2010-Semarh, bem como dos pareceres que rejeitaram cada uma das impugnações apresentadas ao edital de pré-qualificação 1/2009 e dos recursos apresentados pelas licitantes inabilitadas.
Em sua defesa, a engenheira aborda questões contextuais que a teriam levado a elaborar os critérios de seleção atacados por este Tribunal, tais como: 
a) pretendia garantir que as empresas concorrentes tivessem perfil compatível com a magnitude e porte das obras executadas;
b) na condição de presidente da CPL já teria assistido ao fracasso de muitas obras públicas, tanto pela qualidade de sua execução, por parte de empresas desprovidas da devida qualificação, como pelo simples abandono da execução dos itens de maior complexidade;
c) os critérios adotados no edital ratificaram a busca da CPL de permitir, em nível de pré-qualificação, que apenas as empresas realmente competentes para participar do certame.
Além disso, afirma que o ponto de vista da secretaria estadual teria prevalecido no mandado de segurança impetrado por empresas insatisfeitas com as cláusulas editalícias.
Expõe que a conclusão alcançada pela equipe de auditoria afigura-se na verdade um conflito de subjetividade por não haver nenhum item entre os critérios de pré-qualificação que encontre vedação legal.
Registra que se pecou por excesso o fez na intenção de preservar o interesse público e zelar pela garantia do máximo benefício para a instituição pública a qual servia.
Os argumentos da engenheira civil e presidente da CPL à época não merecem ser acolhidos.
Consoante o art. 37, inciso XXI, da Constituição Federal de 1988, as exigências de qualificação técnica devem se limitar àquelas indispensáveis à garantia do cumprimento das obrigações. O art. 3° da Lei 8.666/1993, por sua vez, é ainda mais explícito ao vedar aos agentes públicos admitir, prever, incluir ou tolerar, nos atos de convocação, cláusulas ou condições que comprometam, restrinjam ou frustrem o seu caráter competitivo.
No caso concreto, verifico que foram exigidas para fins de qualificação técnica a comprovação de execução de serviços com pouca representatividade no orçamento da obra assim como de baixa complexidade executiva para obras dessa tipologia.
Como agravante, concorreu para a inabilitação de três licitantes a não apresentação de atestados que comprovassem a elaboração de serviços de pequena representatividade para a realização da obra, como, por exemplo, "manta geocomposta de PVC ou PEAD para canal" e "escavação, carga, transporte e descarga de material de 2ª categoria". Houve caso de um consórcio que comprovou execução de operações de terraplenagem com material de maior dificuldade de desmonte (material de 3ª categoria) , mas foi inabilitado por não demonstrar aptidão anterior em material de 2ª categoria.
Foi também limitado em três o número de atestados para comprovação de experiência anterior sem que constasse do processo administrativo motivação prévia para essa escolha. E, mais grave, a comprovação de aptidão anterior deveria ser feita por meio de um único atestado para cada item de serviço a ser comprovada experiência.
Em outras palavras, era vedado o somatório de atestados, mesmo considerando que se tratava de uma obra de tipologia linear em que o aumento da sua extensão não conduz, necessariamente, ao incremento proporcional da complexidade de sua execução.
Outro parâmetro editalício estipulava que o atestado não poderia ser apresentado para mais de um lote, exceto se, descontado o valor exigido para um determinado lote, houvesse saldo suficiente para atender integralmente a exigência de um segundo lote, já que era vedado o somatório de atestados. Tal exigência também concorreu para a inabilitação de licitante, conforme o relatório de auditoria.
A esse quadro de restrições na comprovação de experiência anterior, constatou-se ainda a exigência de que os profissionais detentores dos atestados de responsabilidade técnica e/ou das certidões de acervo técnico deveriam pertencer ao quadro permanente da interessada na data da entrega da documentação de pré-qualificação, bem como de comprovação de capital social mínimo, cumulativamente com a prestação de garantia, exigências de longa data reprovadas por este Tribunal, consoante levantamento jurisprudencial indicado no relatório de auditoria.
É bem verdade que este Tribunal excepcionalmente admite a adoção de regras que possam eventualmente restringir a competitividade quando comprovada a razoabilidade, proporcionalidade e adequação da medida, o que deve ser feito mediante prévia e robusta fundamentação.
Ocorre que neste caso, a despeito das normas vedarem a inclusão de cláusulas que comprometam o caráter competitivo do certame, o que naturalmente transfere para o agente público o ônus de bem demonstrar as suas escolhas, as justificativas apresentadas pela presidente da CPL foram posteriores e genéricas, atendo-se ao suposto interesse em que as empresas possuíssem determinado perfil ou que fossem realmente competentes para a execução das obras, classificações que se revestem de elevada subjetividade.
Como restou demonstrado no relatório de auditoria, além do fato de as normas vedarem a inclusão de cláusulas competitivas, o Tribunal já possuía extensa jurisprudência no sentido de considerar que a utilização genérica dessas exigências teria o condão de restringir a competitividade dos certames (a exemplo dos Acórdãos 1.898/2006, 701/2007, 1.028/2007, 2.396/2007, 141/2008, 981/2008, 2.439/2008, 2.882/2008, 772/2009 e 1.265/2009, todos do Plenário) , não havendo que se falar em mero conflito de subjetividade.
Como mencionei, as aludidas exigências concorreram para a inabilitação de uma série de licitantes. Tal fato corrobora a conclusão de que ocorreu restrição à competitividade. Ao final do processo, restaram apenas dois concorrentes por lote. Não é demais relembrar que os descontos ofertados foram inferiores a 1% quando se toma como parâmetro o valor orçado pela administração.
Quanto ao argumento relativo ao arquivamento do mandado de segurança impetrado contra o certame, considero que não tem qualquer repercussão no deslinde deste feito. Primeiro porque o Poder Judiciário não adentrou no mérito do recurso, que foi arquivado por questões processuais. Segundo porque no âmbito deste Tribunal prevalece o princípio da independência das instâncias, consoante pacífica jurisprudência.
Como já tinha pontuado por ocasião Acórdão 3213/2014-TCU-Plenário, isoladamente cada uma dessas ocorrências já seria passível de responsabilização. Quando verificadas em conjunto, revestem-se de maior gravidade.
Portanto, considero que a inclusão desse conjunto de cláusulas restritivas na documentação da licitação, bem como a sua manutenção mesmo após as impugnações e recursos, constitui severa inobservância das normas que regem as contratações públicas (notadamente o art. 37, inciso XXI, da Constituição Federal de 1988, e os arts. 3°, 30, §1º, I e §2º, e 31, §2º da Lei 8.666/1993) , o que constitui culpa grave caracterizada como erro grosseiro, passível de aplicação de penalidade.
Conforme indiquei anteriormente neste voto, as justificativas para os requisitos restritivos inseridos no certame são genéricas e não demonstram circunstâncias que de fato tenham condicionado a atuação do agente. Ou seja, que a impediram de atuar em estrita observância às normas e em consonância com a farta jurisprudência deste Tribunal.
Nesse sentido, deve-se rejeitar as razões de justificativa de Maria Navegante da Silva e aplicar-lhe a multa prevista no art. 58, inciso II, da Lei 8.443/1992, que estipulo em R$ 10.000,00 dada a gravidade da conduta.
Quanto à responsabilidade do Secretário de Estado do Meio Ambiente, dos Recursos Hídricos e da Ciência e Tecnologia da Paraíba à época dos fatos, Francisco Jácome Sarmento, corroboro as conclusões da SeinfraCOM.
Conforme anotou a unidade instrutora, o secretário agiu amparado em uma série de pareceres emitidos pela assessoria jurídica da secretaria e da controladoria-geral do estado, os quais não suscitaram questionamentos ou óbices relacionados à potencial restrição à competitividade do certame. 
Embora como autoridade máxima do órgão tivesse atribuição para rever os atos em qualquer fase, entendo que não era esperado que o secretário esmiuçasse cada uma das cláusulas editalícias na mesma profundidade que os agentes públicos que atuaram diretamente na elaboração desses instrumentos, na apreciação dos recursos ou na confecção de pareceres técnicos e jurídicos.
Portanto, ainda que possa lhe atribuir algum grau de culpa no caso aqui examinado, dada a possibilidade de revisão dos atos dos seus subordinados, não me parece que tenha agido com elevado grau de culpabilidade a caracterizar erro grosseiro como no caso da presidente da comissão permanente de licitação.
Por fim, acolho a proposta da SeinfraCOM para que o monitoramento determinado pelo subitem 9.3 do Acórdão 3213/2014-TCU-Plenário seja efetuado em fiscalização no empreendimento a ser realizada no âmbito do Fiscobras 2021.
Tal medida vai exatamente no sentido da orientação constante do voto condutor do Acórdão 1233/2019-TCU-Plenário de que o monitoramento seja feito por meio do instrumento que melhor se compatibilizasse ao planejamento das ações de controle da SeinfraCOM
Ante o exposto, voto por que o Tribunal adote o Acórdão que ora submeto à deliberação deste Colegiado.
TCU, Sala das Sessões, em 22 de setembro de 2021.
Ministro BRUNO DANTAS 
Relator